臺灣高等法院花蓮分院刑事判決
上訴人　臺灣臺東地方法院檢察署檢察官
被　告　己○○
上列上訴人因被告偽造文書案件，不服臺灣臺東地方法院88年度
訴字第142號中華民國88年11月 19日第一審判決 (起訴案號：臺
灣臺東地方法院檢察署87年度偵續二字第1號)，提起上訴，經判
後由最高法院第2次發回更審，本院更為判決如下：
    主  文
原判決撤銷。
己○○行使變造公文書，足以生損害於公眾及他人，處有期徒刑
陸月。緩刑貳年。
    事  實
一己○○為臺東縣臺東地政事務所之測量員，係依法令從事公務
  之人員，其於民國（下同）85年 1月16日在臺東地政事務所依
  法辦理戊○○所有坐落臺東市○○段第2013、2016、2017地號
  土地與甲○○所有同段第2012、2014、2015地號土地間，因實
  施地籍重測發生界址指界爭議而進行協調時，明知戊○○之代
  理人丁○○與甲○○已經達成協議，雙方同意以85年重測區界
  址糾紛協調會議資料所附略圖辦理定界，因而將「經協調後，
  雙方願意依土地測量局協助指界結果，如附圖實線為界計算面
  積」等文字記載於「土地糾紛協調會議調處紀錄」內，並由雙
  方簽名完成該次調處程序。迨同年 4月間，台灣省土地測量局
  臺東重測人員欲依協調結果定界時，因甲○○事後反悔，不同
  意依前揭協調會議紀錄辦理定界，己○○竟未得相對人戊○○
  之同意，擅自將上開會議記錄之結論以修正液塗改為「經協調
  後，雙方各持己見，無法達成協議，擬移請臺東縣政府土地界
  址糾紛調解委員會續辦處理」等字樣，並提出行使，經送台東
  縣政府協調調處未成，足生損害於台東地政事務所實施土地界
  址糾紛調處之公信力，並有影響嗣後「台東縣政府土地界址糾
  紛調解委員會」調處態度及判斷之虞而足生損害於戊○○、丁○○之權利。
二案經被害人戊○○、丁○○，訴請台灣台東地方法院檢察署檢
  察官偵查起訴。
    理  由
一訊據被告己○○對其於上揭時地塗改「土地糾紛協調會議調處
  紀錄」並予以行使之事實固然坦承不諱，惟矢口否認有變造文
  書之犯行，並辯稱：原先丁○○與甲○○雙方經協調後，雖曾
  一致同意以土地測量局協助指界結果辦理，但散會後甲○○又
  馬上回頭找伊，聲稱不同意之前協調結果，伊未答允更改，因
  甲○○返家後再以電話表示反對協調結果之意，嗣後伊遂依甲○○之意思將上揭「土地糾紛協調會議調處紀錄」之內容予以
  塗改，並送請「臺東縣政府地籍圖重測糾紛調解委員會」繼續
  辦理調處。因為臺東地政事務所依照調處結果所作之調處紀錄
  ，只是事前之協調，經協調後縱然雙方意見一致，仍須再由雙
  方於事後依照協調意見在「地籍調查補正表」上辦理簽章認證
  始可，否則，仍須送請「臺東縣政府地籍重測糾紛調解委員會
  」續辦調處，而甲○○事後既已反悔，自不可能再於「地籍調
  查補正表」上簽章認證，則該界址爭議仍須送請「台東縣政府
  地籍圖重測糾紛調解委員會」續辦調處，故伊即使未依甲○○
  之意思塗改「土地糾紛協調會議調處紀錄」，其結果亦無不同
  。且伊嗣後送請「臺東縣政府地籍圖重測委員會」續辦調處，
  因雙方調處不成立而由該委員會仲裁，最後仍裁決以土地測量
  局協助指界結果為準，故事實上並未損及戊○○、丁○○之權
  利云云。
二經查：
  (一)被告對變造上揭「土地糾紛協調會議調處紀錄」內容並予以
    行使之事實已經坦白承認，且核與告訴人戊○○、丁○○所
    指證之情節相符，並有該變造後之「土地糾紛協調會議調處
    紀錄」附偵查卷可稽。又被告塗改「土地糾紛協調會議調處
    紀錄」後，依後續法定程序進行之結果，與前述協調之結果
    相同，實際上並未對戊○○造成損害，亦經原審調查證據後
    查明屬實（見一審判決書之記載，本院引用之）。是本案之
    爭點乃在於：被告上揭變造「土地糾紛協調會議調處紀錄」
    內容並予以行使之行為，是否足生損害於公眾或他人而觸犯
    刑法第211條之偽造公文書罪。
  (二)按刑法處罰偽造文書罪之主旨，係在保護文書之實質的真正
    ，雖以足生損害於公眾或他人為要件之一，但亦衹以有損害
    之虞為已足，有無實受損害，在所不問，且此所謂損害，亦
    不以經濟價值為限（最高法院51年台上字第1111號判例要旨
    參照）。查上揭「土地糾紛協調會議調處紀錄」製作之目的
    ，係在忠實反應上揭調處會議之人、時、地、調處內容及結
    論，並憑以作為嗣後程序進行或日後查證之依據。而甲○○
    於被告進行調處時既已與對造即戊○○之代理人丁○○達成
    協議，同意以85年重測區界址糾紛協調會議資料所附略圖辦
    理定界，會議紀錄即應據實記載以反應會議之實況。如該會
    議紀錄之記載不實，必然會導致一般人對地政機關調處會議
    公正性之質疑而影響其公信力。且即使此項調處結果並不發
    生確定之法律效力，但依一般經驗法則，甲○○曾經與對造
    達成之協議內容，及其嗣後出爾反爾之態度，顯有可能影響
    「台東縣政府土地界址糾紛調解委員會」進行後續調處時之
    調處態度及判斷而對甲○○較為不利，故被告塗改上開會議
    紀錄，致未能忠實反應雙方曾經在調處會議達成之協議內容
    及甲○○出爾反爾之實情，自難謂無損害丁○○、戊○○之
    虞。依上揭說明，自應對被告變造「土地糾紛協調會議調處
    紀錄」並予以行使之行為論以行使變造公文書罪名。
二核被告所為，係犯刑法第216條行使第211條變造公文書罪。又
  上述被告變造公文書並予以行使之基本事實，起訴書已經予以
  記載，本院自應一併予以審究。被告變造公文書之低度行為為
  行使之高度行為所吸收，只應論予行使公文書罪。原審遽為無
  罪之諭知，尚有未當，檢察官上訴意旨據此指摘原判決不當，
  為有理由，本院自應予以撤銷改判。又被告身為基層地政人員
  ，在工作上須直接面對激烈爭執之兩造，心理上壓力甚重，極
  易動輒得咎，心理上承受重大之壓力，可想而知，再因其對制
  作公文書之基本觀念不清，導致誤觸刑章，其犯罪情狀甚堪憫
  恕，本院認為即使量處法定最低刑（1 年），仍嫌過重，爰依
  刑法第59條之規定減輕其刑。爰併審酌被告事後對其變造公文
  書之事實坦白承認，且嗣後並未造成被害人戊○○實質上之損
  害等一切情狀，從輕量處有期徒刑 6月。又被告前未受有期徒
  刑以上刑之宣告，有本院全國被告前案紀錄表可稽，此次又係
  一時失慮，誤觸法網，經此科刑教訓後，應知所警愓，當無再
  犯之虞，祇須為刑之宣告，已足以策其自新，本院認為以暫不
  執行為適當，爰併予宣告緩刑2年。
三另依卷附一審送達證書之記載，本件一審判決書正本送達於檢
  察官之日期為88年12月17日，負責送達之法警乙○○於本院前
  審（上更(一)）復證稱：伊確係於88年12月17日將一審判決書正
  本當面放置在承辦檢察官的桌上，但檢察官並未馬上蓋章等語
  。惟經本院（更(二)審）函請臺灣臺東地方法院檢察署查復結果
  ，本案承辦檢察官張添興自88年12月17日起至88年12月31日止
  因婚假而不在勤，有該署94年7月29日丙○國人字第094000211
  6號函附卷可稽（見本院更(二)卷第 18頁），法警乙○○於本院
  審理時復到庭證稱：伊於本院前審係基於其作業模式之常態情
  形作證，並非對本件送達有特別之記憶，伊實際上並不記得承
  辦檢察官於88年12月17日是否有在辦公室內等語（見本院更(二)
  卷第21頁），堪見該次一審法院對承辦檢察官之送達並非合法
  ，故其上訴期間應自檢察官銷假後實際收受判決之日起算，本
  件檢察官既已於89年1月6日提起上訴，其上訴並未逾期，本院
  應為實體裁判，附此敘明。
四據上論斷，應依刑事訴訟法第368條、第364條、第299條第1項
  ，刑法第216條、第211條、第59條、第 74條第1款，判決如主
  文。
本案經檢察官李土城到庭執行職務。
中　　華　　民　　國　　94　　年　　9 　　月　　30　　日
                  審判長法　官　謝志揚
                        法　官　蔣有木
                        法　官　何方興
以上正本證明與原本無異。
如不服本判決，應於判決送達後10日內向本院提出上訴狀。其未
述理由者，並應於提出上訴狀後10日內向本院補提理由狀 (須
附繕本)。
                        書記官  劉妙娘
中　　華　　民　　國　　94　　年　　10　　月　　 3　　日
附錄：本判決論罪科刑法條：
刑法211條：
偽造、變造公文書，足以生損害於公眾或他人者，處1年以上7年
以下有期徒刑。
刑法第216條：
行使第210條至第215條之文書者，依偽造、變造文書或登載不實
事項或使登載不實事項之規定處斷。
刑法第59條：
犯罪之情狀可憫恕者，得酌量減輕其刑。
刑法第74條第1款：
受2年以下有期徒刑、拘役或罰金之宣告，而有左列情形之一，
認為以暫不執行為適當者，得宣告2年以上5年以下之緩刑，其期
間自裁判確定之日起算：
一 未曾受有期徒刑以上刑之宣告者。
